【裁判字號】    95,家上,60
【裁判日期】    950731
【裁判案由】    離婚
【裁判全文】
臺灣高等法院臺中分院民事判決          95年度家上字第60號
上  訴  人  甲○○
訴訟代理人  國慶  律師
被  上訴人  乙○○
上列當事人間請求離婚事件，上訴人對於民國95年03月27日臺灣
臺中地方法院94年度婚字第1447號第一審判決提起上訴，本院於
95年07月18日言詞辯論終結，茲判決如下：
    主  文
原判決廢棄。
上開廢棄部分，被上訴人在第一審之訴駁回。
第一、二審訴訟費用由被上訴人負擔。
    事  實
一、上訴人聲明求為判決：(一)原判決廢棄。(二)被上訴人在第一審
    之訴駁回。(三)第一、二審訴訟費用由被上訴人負擔。其陳述
    除與原判決記載相同者予以引用外，另補稱：
  (一)本件兩造夫妻之婚姻狀態，未達難以維持婚姻之重大事由。
    被上訴人於原審主張：「被告（即上訴人）婚後未給付家庭
    生活費用，且令原告（即被上訴人）為清償其債務而長期負
    債，若原告未代其清償債務或給付金錢，即辱罵原告」，上
    訴人則否認被上訴人此部分主張及事實之存在。而原審所稱
    之證據，無非係以證人即被上訴人之妹林惠足到庭證述稱：
    「原告與被告結婚之後，原告很少跟家人提及他的婚姻生活
    狀況，一直到我父親於86年過世後，我才發現兩造婚姻有問
    題，因為我們六個兄弟姐妹的子女都有回家，只有被上訴人
    的兩個兒子沒有回來，我質問原告，原告告訴我，被告不同
    意讓小孩子回去」。該證人陳稱我們六個兄弟姐妹的子女都
    有回娘家，只有被上訴人的兩個兒子沒有回來娘家，憑此即
    率予推斷兩造婚姻有問題，其證據價值之薄弱與因果關係之
    推論，顯然與論理法則有違。
  (二)被上訴人之妹林惠足復證述「後來原告（即被上訴人）時常
    向我借錢，而且我介紹被告去向花蓮檳榔商購買檳榔，被告
    積欠的款項沒有還，使得原告背負了許多債務」，由此可知
    ，花蓮檳榔商認定係兩造共同經營購買檳榔，才有被上訴人
    亦有背負債務之情形。然經商無人能保證必然賺錢，因經營
    虧損而主張為離婚事由，與法未合。
  (三)被上訴人之妹林惠足另證稱「原告申請信用卡使用，被告是
    副卡持有人，所以信用卡的款項都是原告在繳納。子女就學
    的費用也都是原告在負擔，所以被告對家庭的開銷均沒有負
    責」云云，全係傳聞證據與推測之詞。查證人林惠足未與兩
    造同住，無從得知上開家庭生活細節之狀態，其證述內容無
    事實可為立論基礎。
  (四)按民法第1114條規定，左列親屬互負扶養之義務：一直系血
    親相互間。二夫妻之一方，與他方父母同居者，其相互間。
    三兄弟姐妹相互間。四家長家屬和互間；而家庭生活費用依
    民法第1026條規定，家庭生活費用，夫無支付能力時，由妻
    就其財產之全部負擔之。縱認證人陳述上訴人係經商失敗，
    然上訴人既經商失敗，無支付能力，依法由妻就其財產之全
    部負擔之，並非法所不容，又豈能為裁判離婚之請求權事由
    ，故原審之認定，有誤認事實之嫌。
  (五)被上訴人主張「上訴人於94年7月13日在住處，因子女打工
    問題與被上訴人爭執，竟以三字經辱罵被上訴人」云云，惟
    被上訴人主張之上開內容，僅由證人即兩造子女林辰儒於保
    護令案件中到庭陳述有罵難聽的話，並未提到對於被上訴人
    有其他行為存在，兩造夫妻20餘年間之偶有勃谿，即據為離
    婚原因，顯與最高法院18上字第960號判例意旨所載：「夫
    婦間偶有勃谿，不得據為離婚原因」，顯著違背。兩造20餘
    年夫妻間之生活，並無辱罵及暴力行為，被上訴人遽主張依
    民法第1052條第2項之規定為訴請離婚之理由，實難認同。
  (六)夫妻共同生活，本須同甘苦、共患難，其間夫妻相處均有相
    互學習、磨合之處。原審僅強調上訴人對被上訴人應思疼愛
    體貼，未慮夫妻應互為患難相扶持之考量，於上訴人一時經
    商負債失落之際，判准被上訴人棄而離去，此不但對上訴人
    從新奮起為一大打擊，對於兩造已持續多年之婚姻亦係過重
    之決定。兩造對於他方係相互間存有過多之期待、造成部分
    磨擦，惟其事實並非原審所稱已達一般人倘處於同一境況，
    任何人均將喪失維持婚姻意欲之程度。故原審判斷，確有不
    當之處。
二、被上訴人聲明求為判決：上訴駁回。其陳述略以：兩造於71
    年4月5日結婚，並育二子林廷霖、林辰儒，詎上訴人婚後因
    長期簽賭，近20幾年來未負擔家庭生活費用或子女教育費用
    ，兩造經常因此發生口角，上訴人亦常逼迫被上訴人借貸以
    清償其債務，上訴人迄今仍在負債中。此外，上訴人更要求
    被上訴人典當金飾，被上訴人如有不從，上訴人即會以三字
    經辱罵被上訴人，致被上訴人不堪其擾且尊嚴掃地。上訴人
    更於94年7月13日在住處，因子女打工問題而與被上訴人發
    生爭執，上訴人即以三字經辱罵並持刀恐嚇被上訴人，經原
    審法院於同年8月19日核發94年度第732號通常保護令在案，
    而上訴人仍無悔改之意，被上訴人已喪失維繫此段婚姻之意
    欲，堪認兩造婚姻已生破綻，且無回復之望，為此依民法第
    1052條第2項之規定，提起本訴，請求判准兩造離婚。上訴
    人不服原判決而提起上訴，其上訴無理由等語。
    理  由
一、被上訴人主張：兩造於71年4月5日結婚，並育二子林廷霖、
    林辰儒，詎上訴人婚後因長期簽賭，近20幾年來未負擔家庭
    生活費用或子女教育費用，兩造經常因此發生口角，上訴人
    亦常逼迫被上訴人借貸以清償其債務，上訴人迄今仍在負債
    中。此外，上訴人更要求被上訴人典當金飾，被上訴人如有
    不從，上訴人即會以三字經辱罵被上訴人，致被上訴人不堪
    其擾且尊嚴掃地。上訴人更於94年7月13日在住處，因子女
    打工問題而與被上訴人發生爭執，上訴人即以三字經辱罵並
    持刀恐嚇被上訴人，經原審法院於同年8月19日核發94年度
    第732號通常保護令在案，而上訴人仍無悔改之意，被上訴
    人已喪失維繫此段婚姻之意欲，堪認兩造婚姻已生破綻，且
    無回復之望，為此依民法第1052條第2項之規定，訴請判決
    兩造離婚等語。
二、上訴人則以：上訴人從來沒有毆打被上訴人，被上訴人婚後
    亦經常辱罵上訴人，被上訴人係因金錢問題與上訴人發生爭
    執，兩造婚姻關係中，均由上訴人支出所有之房屋貸款、子
    女教育費用，僅於近四、五年因上訴人經濟不佳，被上訴人
    即欲與上訴人離婚，而非兩造感情問題所致。被上訴人於原
    審主張：「被告婚後未給付家庭生活費用，且令原告為清償
    其債務而長期負債，若原告未代其清償債務或給付金錢，即
    辱罵原告」，顯未達難以維持婚姻之重大事由。且原審係以
    被上訴人之妹林惠足所證：「原告與被告結婚之後，原告很
    少跟家人提及他的婚姻生活狀況，一直到我父親於86年過世
    後，我才發現兩造婚姻有問題，因為我們六個兄弟姐妹的子
    女都有回家，只有原告的兩個兒子沒有回來，我質問原告，
    原告告訴我，被告不同意讓小孩子回去」、「後來原告（即
    被上訴人）時常向我借錢，而且我介紹被告去向花蓮檳榔商
    購買檳榔，被告積欠的款項沒有還，使得原告背負了許多債
    務」、「原告申請信用卡使用，被告是副卡持有人，所以信
    用卡的款項都是原告在繳納。子女就學的費用也都是原告在
    負擔，所以被告對家庭的開銷均沒有負責」云云。均不能憑
    以推斷兩造婚姻有問題，而得主張為離婚事由。又兩造20餘
    年夫妻，均無辱罵及暴力行為，縱被上訴人主張「上訴人於
    94 年7月13日在住處，因子女打工問題與被上訴人爭執，竟
    以三字經辱罵被上訴人」云云，然夫妻間偶有勃谿，亦不得
    據為離婚原因等語，資為抗辯。
三、按夫妻之一方，有民法第1052條第1 項各款所列得向法院請
    求離婚之情形以外之重大事由，而難以維持婚姻者，夫妻之
    一方固得向法院請求離婚，惟此所謂之重大事由，須係同法
    條第1 項所列10款原因以外之事由，亦即不備該10款所列要
    件，但按其事由之情節，在客觀上確達難以維持婚姻生活者
    ，始足當之。本件被上訴人主張「上訴人婚後因長期簽賭，
    近20幾年來未負擔家庭生活費用或子女教育費用」、「上訴
    人亦常逼迫被上訴人借貸以清償其債務，上訴人迄今仍在負
    債中」、「上訴人更要求被上訴人典當金飾，被上訴人如有
    不從，上訴人即會以三字經辱罵被上訴人」、「上訴人更於
    94年7月13日在住處，因子女打工問題而與被上訴人發生爭
    執，上訴人即以三字經辱罵並持刀恐嚇被上訴人，經原審法
    院核發通常保護令」等之情事，除其中94年7月13日因子女
    打工問題與被上訴人發生爭執而以三字經辱罵被上訴人，經
    原審法院核發94年度第732號通常保護令部分，為上訴人所
    不爭執外，其餘皆為上訴人所否認。且包括上訴人持刀恐嚇
    之說，被上訴人均未據舉證證明，自難單憑被上訴人片面指
    述，即遽為不利於上訴人之認定。另被上訴人之妹林惠足雖
    曾到庭證稱：「我發現兩造婚姻有問題」、「子女就學費用
    都是被上訴人在負擔」、「上訴人對家庭的開銷均沒有負責
    」云云，姑勿論所述是否屬實，此事由亦不構成不堪同居之
    虐待，更不屬難以維持婚姻之重大事由。至前揭上訴人因子
    女打工問題與被上訴人爭執，而以三字經辱罵被上訴人部分
    ，此夫妻間偶有勃谿，仍不得據為離婚原因（最高法院18上
    字第960號判例意旨參照）。
四、綜上所述，本件被上訴人以前揭事由，主張依民法第1052條
    第2項難以維持婚姻之重大事由，訴請判准兩造離婚，即為
    無理由，不應准許。原審以兩造婚姻已達於：倘處於同一境
    況，任何人均將喪失維持婚姻意欲之程度，認兩造婚姻已生
    破綻而無回復之希望，而判准兩造離婚，即有未合。上訴意
    旨指摘原判決不當，為有理由，應予廢棄改判，駁回被上訴
    人在第一審之訴。
五、據上論結，本件上訴為有理由，依民事訴訟法第450條、第
    78條，判決如主文。
中    華    民    國    95    年    7    月    31     日
                     民事第五庭審判長法  官  林陳松
                                     法  官  邱森樟
                                     法  官  古金男
以上正本係照原本作成。
如對本判決上訴，須於收受判決送達後二十日內向本院提出上訴
書狀，其未表明上訴理由者，應於提出上訴後二十日內向本院提
出上訴理由書 (須按他造人數附具繕本)。
上訴時應提出委任律師為訴訟代理人之委任狀。具有民事訴訟法
第四百六十六條之一第一項但書或第二項之情形為訴訟代理人者
，另應附具律師及格證書及釋明委任人與受任人有該條項所定關
係之釋明文書影本。
                                     書記官  詹錫朋
中    華    民    國    95    年    7    月     31    日
                                                      Ｂ


司法院資訊處製作；財團法人民間司法改革基金會備份。
